【裁判字號】    94,建上,97
【裁判日期】    950620
【裁判案由】    給付工程款
【裁判全文】
臺灣高等法院民事判決                  94年度建上字第97號
上訴人即附
帶被上訴人  甲○○
訴訟代理人  蕭萬龍律師
            張百欣律師
被上訴人即
附帶上訴人  隨心園造景有限公司
法定代理人  乙○○
訴訟代理人  張建鳴律師
            鄭昱廷律師
上列當事人間給付工程款事件，上訴人對於中華民國94年10月6
日臺灣板橋地方法院93年度建字第75號第一審判決提起上訴，被
上訴人為附帶上訴，本院於95年6月6日言詞辯論終結，判決如下
：
    主      文
原判決關於駁回上訴人後開第二項之訴，暨訴訟費用部分均廢棄
。
被上訴人應再給付上訴人新臺幣一百十八萬五千六百零二元，及
自九十三年十一月二十日起至清償日止，按週年利率百分之五計
算之利息。
其餘上訴駁回。
附帶上訴駁回。
第一審訴訟費用由被上訴人負擔百分之六十二，餘由上訴人負擔
。第二審訴訟費用，關於上訴部分，由被上訴人負擔百分之六十
四，餘由上訴人負擔；關於附帶上訴部分，由附帶上訴人負擔。
    事實及理由
一按「被上訴人於言詞辯論終結前，得為附帶上訴」，民事訴訟
  法第460條第1項前段定有明文，本件被上訴人於言詞辯論終結
  前為附帶上訴，合於上開規定。
二上訴人即附帶被上訴人起訴主張：兩造於民國92年3月27日訂
  立工程合約書（下稱系爭合約），由被上訴人將承包之和發建
  設股份有限公司（下稱和發公司）、大衛營、阿曼VILLA、城
  品、優生寶貝公司之實品屋、裝潢屋工程及松陽建設股份有限
  公司（下稱松陽公司）、台北NEWS、和發公司廟口3期公設裝
  修工程委由伊施作，以實作實算計價。伊已依約完成工程且交
  付工作物，工程款計新臺幣（下同）47,472,348元，扣除已付
  之工程款42,255,784元、折讓金額3,317,662元，被上訴人尚
  積欠伊工程款1,898,902元（含保留款）。爰依系爭合約之法
  律關係，求為命被上訴人如數給付，及自起訴狀繕本送達翌日
  起加計法定遲延利息之判決。
  被上訴人即附帶上訴人則以：否認上訴人所稱未開發票工程款
  請款金額357,419元及273,900元部分，另其有重複請款溢領工
  程款之情事，伊自業主取得全部之工程款扣除15%或17%之手續
  費後即交付上訴人，折讓單金額3,997,184元為上訴人溢領之
  金額，非其所稱以83%計算之3,317,662元；至預付款104,566
  元部分未開折讓單，其中包括城品A1-3F工程瑕疵，伊因補正
  瑕疵支出40,925元、城品E1-2F之樣品沙發，買主支付43,000
  元請上訴人另行購置替換樣品沙發，然上訴人所購新沙發仍不
  為買主接受要求退款未獲置理，買主轉向伊向上訴人退款，伊
  為保商譽，代為墊付而受讓買主對上訴人43,000元之債權，伊
  以上開40,925元、43,000元主張抵銷等語，資為抗辯。
三原審命被上訴人給付34,778元〔按原審以兩造工程總價應僅以
  已開發票部分之46,287,710元計，扣除已付之42,255,784元，
  再扣除折讓金額3,997,184元，為被上訴人應給付之金額，原
  應為34,742元（46,287,710-42,255,784-3,997,184＝34,742
  ），惟原判決於事實及理由欄第六段將被上訴人已付之金額
  42,255,784元誤載為42,255,748元，致命被上訴人給付之金額
  亦誤算為34,778元（46,287,710-42,255,748-3,997,184＝
  34,778）〕及自93年11月20日起加計法定遲延利息，駁回上訴
  人其餘之請求，上訴人提起上訴（上訴金額為起訴請求之
  1,898,902元減原判決命被上訴人給付之34,778元，即
  1,864,124元（1,898,902-34,778＝1,864,124），聲明：
  (一)原判決不利上訴人部分廢棄。
  (二)上廢棄部分，被上訴人應再給付上訴人1,864,124元，及自
    93年11月20日起至清償日止，按週年利率5％計算之利息。
  (三)願供擔保請准宣告假執行。
  對被上訴人之附帶上訴則聲明：附帶上訴駁回。
  被上訴人對於上訴人之上訴聲明：上訴駁回。
  對就原審敗訴部分提起附帶上訴，聲明：
  (一)原判決不利附帶上訴人部分廢棄。
  (二)上廢棄部分，附帶被上訴人在第一審之訴駁回。
四上訴人主張前揭事實，提出系爭合約、律師函、請款總表、明
  細表、工程發票明細表、說明書暨未開發票工程等件為證（原
  審卷(一)第7-8、43-66頁、卷(二)第45-47頁）。兩造就(一)上訴人
  曾開立總額為46,287,710元之工程款發票予被上訴人持以申報
  稅捐、(二)被上訴人曾開立總額為3,997,184元之折讓單予上訴
  人持以申報稅捐、(三)上訴人已受領工程款42,255,784元、(四)工
  程款計價方式為：92年5月份以前以85%計價，92年5月份以後
  以83%計價等事實不爭執。
五上訴人主張本件工程款總額為已開發票之工程款46,287,710元
  ，加未開發票之工程款1,184,638元，計47,472,348元，未開
  發票之工程款計3筆，分別為553,319元、357,419元及273,900
  元等語，雖為被上訴人所否認，辯稱本件之工程款僅為已開發
  票部分之46,287,710元云云。然依系爭合約約定：「雙方以實
  作實算計價」（原審卷(一)第7頁），所稱「實作實算」，則總
  工程款自包括無發票部分之工程款。另兩造雖最終就上訴人已
  受領工程款為42,255,784元不爭執（原審卷(二)第87頁），惟前
  曾爭執上訴人受領之工程款究為42,255,784元（原審卷(二)第24
  頁之被證3-4、第49頁），或為41,702,465元〔原審卷(二)第27
  頁，上訴人爭執被上訴人提出之被證3-4其中93/6/7、94/4/5
  、94/5/5支票總計553,319元部分，另上訴人曾列其受領之工
  程款為41,702,465元之計算式（原審卷(二)第29頁）〕，其中差
  額553,319元（42,255,748-41,702,465＝553,319）即為上開
  未開發票工程款第1筆部分。被上訴人既認其已支付之工程款
  42,255,784元包括該553,319元，而將之列為已支付工程款範
  圍內，則計算工程款總額時，亦應將該筆未開發票之工程款
  553,319元列入。又未開發票另2筆357,419元及273,900元部分
  ，已據上訴人提出明細2紙為證（原審卷(二)第46、47頁），再
  依被上訴人提出之被證3-1正確請款額明細（原審卷(二)第13-20
  頁）上所載，其中項次148、149請款額依序為186,326.7元、
  172,092.2元，計358,418.9元（原審卷(二)第15頁），其四捨五
  入358,419元即為未開發票第2筆之357,419元（差額1,000元，
  詳後述）；再項次248、249號、250請款額依序為24,900元、
  149,400元、99,600元，計273,900元（原審卷(二)第17頁）即為
  未開發票第3筆之273,900元。同理，被上訴人提出之正確請款
  額明細所載其已支付之工程款既包括357,419元、273,900元，
  而均將之列為已支付工程款範圍內，則計算工程款總額時，亦
  應將上開未開發票之工程款第2筆、第3筆357,419元及273,900
  元部分列入。至未開發票第2筆358,419部分，依明細所示有「
  扣款項目1,000元」之記載，故該明細載「本期應領金額」為
  357,419元（原審卷(二)第46頁），然被上訴人支付款項時將之
  以358,419元計，則兩造不爭執之已付工程款42,255,784元，
  實際上應以42,254,784元計，以上，被上訴人未支付之工程款
  為5,217,564元〔46,287,710+553,319+357,419元+273,900-（
  42,255,784-1,000）＝5,217,564）。縱被上訴人所稱本件工
  程款總額不包括未開發票部分屬實，則於計算工程款總額固不
  包括未開發票部分，然於計算被上訴人已支付之工程款時，亦
  應將其支付未開發票部分之3筆工程款553,319元、358,419元
  、273,900元扣除，扣除後被上訴人支付已開發票之工程款為
  41,070,146元（42,255,784-553,319-358,419-273,900＝
  41,070,146），則以兩造不爭執之已開發票工程款46,287,710
  元減去被上訴人已支付已開發票工程款41,070,146元，被上訴
  人尚應支付之款項仍為5,217,564元（46,287,710-41,070,146
  ＝5,217,564元。
六兩造均不爭執上訴人得請求之工程款餘額應再扣除折讓單金額
  ，上訴人主張應扣除之折讓單金額為3,317,662元云云，被上
  訴人則辯稱應扣除之折讓單金額應為3,997,184元等語。查上
  訴人開立總額為46,287,710元之發票向被上訴人請款，但因上
  訴人就部分工程有重複請款而溢領工程款之情形，又因被上訴
  人已持上開發票報稅而無法退還，故其開立總額為3,997,184
  元之折讓單予上訴人，以沖回銷項收益等情，為兩造所不爭執
  之事實（原審卷(二)第87頁）。上訴人主張應扣除之折讓單金額
  應以折讓單金額3,997,184元之83%即3,317,662元計算，無非
  以其僅依約受領工程款之83%，則計算溢領數額亦應以折讓單
  金額之83%計算云云。惟查折讓單之開立既係因上訴人溢領工
  程款，顯然折讓單所載金額應即為上訴人實際溢領之數額，與
  兩造約定工程款計價方式無涉，況上訴人既自被上訴人處收受
  總額3,997,184元之折讓單並持向稅捐機關申報，以沖回銷項
  收益，如其主張以3,997,184元之83%計算折讓單金額，將產生
  與其實際沖回銷項收益之結果不符，顯見上訴人上開主張顯屬
  無據，其應扣除之折讓單金額應為3,997,184元。
七被上訴人辯稱其為上訴人預付104,566元，應自上訴人得請款
  之工程款中扣除云云，固提出被證4-1存證信函、被證4-2裝潢
  工程維修驗收單及工程發包合約書6紙、被證5之估價單及存款
  修等件為證（原審卷(二)第58-63頁）。惟其中工程發包合約書
  6紙（原審卷(二)第59頁背面至第62頁）均為被上訴人與業主訂
  立之合約，無由證明係其為上訴人預付該等款項。另裝潢工程
  維修驗收單部分（原審卷(二)第59頁），按「工作有瑕疵者，定
  作人得定相當期限，請求承攬人修補之。承攬人不於前項期限
  內修補者，定作人得自行修補，並得向承攬人請求償還修補必
  要之費用」、「承攬人不於前條第一項所定期限內修補瑕疵，
  或依前條第三項之規定拒絕修補或其瑕疵不能修補者，定作人
  得解除契約或請求減少報酬‧‧‧」，民法第493條第1項第2
  項、第494條前段定有明文。是承攬人對於工作瑕疵應負責任
  ，以有可歸責之事由為前提；定作人之自行修補，更應以承攬
  人不於定作人所定期限內為修補，或拒絕修補為要件。被上訴
  人辯稱上訴人施作之城品A1-3F工程有瑕疵，其因補正瑕疵而
  支出40,925元云云，為上訴人否認該工程有瑕疵，被上訴人亦
  未舉證證明該工程瑕疵係可歸責於上訴人之事由所致，況觀諸
  存證信函所載：「甲○○‧‧‧因承作‧‧‧A1之3樓屋內裝
  潢工程‧‧‧施作之瑕疵‧‧‧屢次於人連絡不到‧‧‧甲○
  ○，‧‧‧已先會同和發‧‧‧公司與屋主先行處理‧‧‧所
  有費用均由‧‧‧負擔」（原審卷第58頁），並未定有相當期
  限請求上訴人修補之通知，被上訴人既未證明其自行修補係因
  上訴人不於其所定之期限內為修補或拒絕修補之故，其請求上
  訴人償還修補費用並以之與上訴人之請求抵銷，於法無據。另
  沙發之損失43,000元部分（原審卷第63頁），上訴人否認係其
  經手處理沙發款項，況被上訴人自認「買主張小姐當時不喜歡
  樣品沙發‧‧‧張小姐多次向原告（上訴人）要求退款，原告
  （上訴人）均置之不理，張小姐轉而向原告（上訴人）之上包
  即被告（被上訴人）要求退還，被告（被上訴人）為保全商譽
  ，僅得代原告（墊付）‧‧‧」（原審卷第91、92頁），是縱
  認被上訴人確支出上開43,000元，然其原因僅為買主不滿意，
  被上訴人為維其商譽等情，非何可歸責於上訴人之事由，被上
  訴人仍不得以該數額與上訴人之請求主張抵銷。以上，被上訴
  人辯稱其為上訴人預付104,566元，應自上訴人得請求之工程
  款扣除或主張抵銷云云，均無可採。
八綜上所述，被上訴人尚積欠5,217,564元工程款，扣除折讓單
  金額3,997,184元後，上訴人得請求之工程款為1,220,380元（
  5,217,564-3,997,184＝1,220,380）。從而，上訴人依系爭合
  約之法律關係，請求被上訴人給付1,220,380元，及自起訴狀
  繕本送達翌日即93年11月20日起至清償日止，按週年利率5％
  計算之利息，為有理由，應予准許，其逾上開部分之請求，為
  無理由，應予駁回。上開應准許部分，扣除原審命上訴人給付
  之34,778元本息，被上訴人應再給付1,185,602元本息。上開
  應再給付部分，原審為上訴人敗訴之判決，尚有未洽，上訴意
  旨指摘此部分原判決不當，求予廢棄改判，為有理由，應由本
  院予以廢棄，改判如主文第2項所示。原審就上訴人請求超過
  上開應准許之1,220,380元本息部分，為上訴人敗訴之判決，
  並駁回其假執行之聲請，核無不合。上訴意旨指摘原判決此部
  分不當，求予廢棄改判，為無理由，應予駁回。原審命附帶上
  訴人給付34,778元本息，並依職權宣告假執行部分，理由雖未
  盡相同（其中36元乃因計算錯誤），結論則無二致，此部分原
  判決仍應予以維持，附帶上訴意旨指摘此部分原判決不當，求
  予廢棄，為無理由，其此部分上訴仍應予以駁回。本件所命給
  付，被上訴人上訴第三審所得受之利益未逾150元，不得上訴
  第三審，本院判決後已告確定，上訴人聲請准供擔保請求宣告
  假執行，自非所許，原判決就本院命被上訴人再給付部分駁回
  上訴人假執行之聲請，理由雖有不同，結論則無二致，此部分
  原判決仍應予以維持。
九本件因事證已臻明確，兩造其餘攻擊、防禦方法及所為之立證
  ，與判決之結果不生若何影響，無庸再逐一予以論究，合併敘
  明。
據上論結，本件上訴為一部有理由，一部無理由，附帶上訴為無
理由依民事訴訟法第450條、第449條第1項、第2項、第79條、第
78條，判決如主文。
中    華    民    國    95    年    6     月    20    日
                  民事第十六庭審判長法  官  沈方維
                                    法  官  張競文
                                    法  官  湯美玉
正本係照原本作成。
不得上訴。
中    華    民    國    95    年    6     月    21    日
                                    書記官  賴淑真


司法院資訊處製作；財團法人民間司法改革基金會備份。
